【裁判字號】    95,台上,3027
【裁判日期】    950601
【裁判案由】    偽造文書
【裁判全文】
最高法院刑事判決            九十五年度台上字第三０二七號
    上  訴  人  台灣高等法院高雄分院檢察署檢察官
    被      告  甲○○
上列上訴人因被告偽造文書案件，不服台灣高等法院高雄分院中
華民國九十五年三月七日第二審更審判決（九十四年度上更(一)字
第二一六號，起訴案號：台灣屏東地方法院檢察署八十七年度偵
字第二五八五號），提起上訴，本院判決如下：
    主  文
原判決撤銷，發回台灣高等法院高雄分院。
    理  由
本件原判決以公訴意旨略稱：被告甲○○於民國八十四年五月間
，至屏東縣萬丹鄉○○村○○路八十六弄十號其岳母林金葉家中
，利用林金葉不識字及保管其夫乙○○、其子李金發土地權狀及
印章之機會，佯稱估價土地為由，陸續向林金葉詐取乙○○所有
坐落萬丹鄉○○段一一００號、新鍾段一三０五號及李金發所有
坐落萬丹鄉○○段一三０四號土地之所有權狀及印章，持上開權
狀及印章至其所任職之屏東縣萬丹鄉農會（現已改制為中國農民
銀行萬丹分行，下仍稱萬丹鄉農會）借款，未經乙○○、李金發
同意偽刻印章，在該農會開立戶名為乙○○之帳號00000－
0－0號、戶名李金發之帳號00000－0－0號等帳戶，再
由其自上開二帳戶分別轉領新台幣（下同）一千二百萬元及八百
萬元，並在農會授信約定書、借據、抵押權設定契約書、土地登
記申請書上，偽造乙○○、李金發之印文、署押，於乙○○之土
地上設定一千四百四十萬元，於李金發之土地上設定九百六十萬
元之抵押權予萬丹鄉農會，足生損害於乙○○、李金發，嗣因被
告無力繳納貸款，土地遭法院查封後，乙○○、李金發始知悉上
情，嗣因雙方多次協商解決方法未果，始延至八十七年四月十六
日訴請偵辦，因認被告涉犯刑法第二百十七條之偽造印章、印文
或署押、同法第二百十條、第二百十六條之行使偽造私文書及同
法第三百三十九條第一項之詐欺取財等罪嫌。經審理結果，認被
告之犯罪不能證明，因而撤銷第一審之科刑判決，改判諭知被告
無罪，固非無見。
惟查：（一）原判決引述告訴人乙○○、證人林金葉、李金娟（
被告之妻）等人之證供，認定乙○○、李金發所有上開土地之所
有權狀及印章、身分證等物，係由乙○○、林金葉夫妻交付與被
告持以向萬丹鄉農會抵押貸款一千二百萬元、八百萬元，及在該
農會開立乙○○、李金發如前述帳號之帳戶，並謂「對於借款對
保及開立帳戶部分，乙○○及李金發雖未參與，惟其事前已同意
被告辦理抵押貸款，並提供土地所有權狀、印章及身分證等物，
足認已有全權委任由被告辦理貸款手續之意，不能認定被告有偽
造文書之行為」等由。然上引乙○○、林金葉係供述被告夫妻以
欲「估價」為由，向林金葉拿取所保管之上開土地所有權狀及印
章，渠等並不知道被告要拿去貸款等語。如若所述無訛，能否僅
因乙○○夫妻交付被告上開土地所有權狀及印章，即謂已同意被
告持以辦理抵押貸款，尚非無疑。又本件於辦理貸款過程中均未
對乙○○、李金發對保，貸款所需之土地抵押權設定登記申請書
、農會授信約定書、借據上之乙○○、李金發簽名等資料，均係
由被告所填具或代簽，且未書立任何字據予乙○○、李金發，乙
○○、李金發亦無立具貸款委託書予被告，當時復未約定如何計
算利息及借款清償之日期等情，已據被告供認無訛。苟被告確係
事先徵得乙○○、李金發之同意而授權其向萬丹鄉農會貸款，何
以於本件借款過程中，未依該農會之規定，由徵授信人員向乙○
○、李金發本人辦理對保？並由乙○○、李金發親自在借款相關
資料上簽名？卻由當時任職於萬丹鄉農會供銷部之被告自行對保
？且被告實際上亦未向乙○○、李金發辦理對保，復在借款相關
資料上代簽乙○○、李金發之署押，是否意在掩飾其不法犯行？
況李金發始終否認對被告持其所有上述土地所有權狀等資料向萬
丹鄉農會貸款乙情，事前知悉並同意；被告於偵查及第一審亦坦
陳：「（李金發知否你持他的地去貸款？）我不知他是否知道，
我也沒有當面向他借，是透過乙○○，我才拿到他的權狀及身分
證、印章」、「（李金發知此事？）不知道」等語（見偵字第二
五八五號卷第五二頁；第一審卷第二三頁），如果上情無誤，其
竟未經李金發本人同意，而以李金發名義申請本件貸款、辦理抵
押權設定登記、開立帳戶及在借款相關資料上代為簽名，能否謂
已得李金發之授權？亦堪研求。（二）按刑法第二百十條之偽造
文書，以無製作權之人冒用他人名義而製作該文書為要件之一，
如果行為人基於他人之授權委託，固不能謂無製作權，而成立該
條之罪；但逾越授權委託之權限範圍者，仍難辭本罪責任。被告
於第一審供認：「因為我不敢跟我父親借，後來和我太太商量後
才說要去向我岳父母借，我們那時有向他們說，我們因為向人家
借錢欠人好幾百萬……，所以想向他們借錢來用」（見第一審卷
第二九七頁），茍所述無訛，被告似僅要求乙○○夫婦借其幾百
萬元幫忙還債而已，是縱認被告確徵得乙○○夫婦同意提供土地
由其持向萬丹鄉農會貸款，倘被告竟以乙○○、李金發上開土地
共向萬丹鄉農會借款二千萬元，其有否逾越乙○○夫婦原先授權
之範圍？若然，其就逾越授權範圍之部分能否謂仍無偽造文書、
詐欺取財等犯行？即不無研求之餘地。卷查乙○○夫妻及李金發
既始終否認有提供上開土地予被告貸款，乃原判決竟以「乙○○
、李金發就貸款是否逾越授權範圍部分，於偵審中均未曾爭執，
因認其二人確有同意提供該三筆土地，供被告向萬丹鄉農會為上
開金額之貸款，未逾越授權範圍」等情，所為論斷自難謂無違背
論理法則。（三）原判決認定被告與乙○○等人於八十五年十二
月間曾商討過解決債務方式，雖當日參與協調之證人林正昌（農
會信用部主任）、黃昌茂（農會果菜市場主任）、李待興（農會
監事）於原審法院前審均證稱被告於協調當日未有承認冒貸之事
實云云，然依原判決所引證人鄧基和（被告係證人之表妹夫）於
原審八十七年度重訴字第三六號民事案件審理中，所證：「在前
年（按指八十五年）底時，乙○○來找我說並未向農會借款但土
地遭查封，我就陪他至農會查借據，後來知道是甲○○偷借的，
就由農會總幹事薛春吉召集（協調），在甲○○家召集的，當晚
去的有李昌明、乙○○、李金發、黃昌茂、李待興、甲○○均有
在場，甲○○有承認是冒貸的，但沒有提及抵押權設定的情形，
當時協調由原告（按指告訴人乙○○，下同）代墊利息，之後農
會才會撤回執行，當時由我陪同原告至新庄分部繳納利息」（見
第一審卷第一一三頁正、反面所附筆錄影本），及於原審法院前
審又證稱：「協調當時我有問過被告，他是否有經過告訴人同意
，他說他沒有，這是我直接詢問他，他親口承認的，在座的人都
有聽到」等語（見原審上訴卷第二一０、二一一頁），雙方就同
一待證事項所為之陳述顯然不相一致，原判決因認證人鄧基和之
上開證述為不可採。然證人林正昌、黃昌茂、李待興等人均係農
會職員，被告是否未經乙○○、李金發之同意即以上開土地辦理
抵押貸款，攸關其農會貸與之借款債權有無擔保品得以實現，能
否期為不利於被告之真實供述，亦頗值研酌。以上諸項疑點，自
應詳予查明。原審就上揭疑義未根究明白，並於理由內就該等不
利於被告之證據為必要之說明，遽行判決，自嫌速斷。檢察官上
訴意旨執以指摘原判決，非無理由，應認原判決仍有撤銷發回更
審之原因。
據上論結，應依刑事訴訟法第三百九十七條、第四百零一條，判
決如主文。
中    華    民    國  九十五  年    六    月    一    日
                      最高法院刑事第七庭
                          審判長法官  呂  潮  澤
                                法官  吳  昆  仁
                                法官  孫  增  同
                                法官  趙  文  淵
                                法官  吳      燦
      本件正本證明與原本無異
                                      書  記  官
中    華    民    國  九十五  年    六    月    五    日
                                                      v


司法院資訊處製作；財團法人民間司法改革基金會備份。
